ACORDAO-COMPLETO-2415436

ACÓRDÃO 6729/2020 ATA 20/2020 - SEGUNDA CÂMARA

VISTOS, relatados e discutidos estes autos que, no presente momento, tratam de embargos de declaração opostos por Jerson Antônio Picoli em face do Acórdão 5.736/2020 prolatado pela 2ª Câmara do TCU no sentido de lhe aplicar a multa prevista no art. 58, II, da Lei n.º 8.443, de 1992, ao apreciar a representação sobre as evidências de nepotismo no âmbito do Conselho Regional do Serviço Nacional de Aprendizagem do Transporte no Estado do Espírito Santo (Senat-ES) e do Conselho Regional do Serviço Social do Transporte no Estado do Espírito Santo (Sest-ES) ;
ACORDAM os Ministros do Tribunal de Contas da União, reunidos em Sessão da 2ª Câmara, ante as razões expostas pelo Relator, em:
	9.1. conhecer dos presentes embargos de declaração opostos por Jerson Antônio Picoli em face do Acórdão 5736/2020-TCU-Segunda Câmara, nos termos do art. 34 da Lei nº 8.443, de 1992, e do art. 287 do RITCU, para, no mérito, rejeitá-los; 
	9.2. declarar o recebimento do expediente acostado à Peça 36 como mera petição, e não como embargos, em face do Acórdão 1635/2019-TCU-Segunda Câmara, diante da evidente ausência dos correspondentes requisitos legais e regimentais de admissibilidade recursal, sem prejuízo de, no mérito, negar provimento ao respectivo pedido, em face do princípio da independência das instâncias;
9.3. fazer o correspondente registro na ata da presente sessão de julgamento e, a partir daí, promover o envio da subjacente determinação interna para que, nos termos da Resolução TCU n.º 315, de 2020, a unidade técnica adote as seguintes medidas:
9.3.1. envie a cópia do presente Acórdão, com o Relatório e a Proposta de Deliberação, ao ora embargante, para ciência; e
9.3.2. envie a cópia do presente Acórdão, com o Relatório e a Proposta de Deliberação, além do adicional envio da cópia do Acórdão 5736/2020-TCU-Segunda Câmara, com o Relatório e a Proposta de Deliberação, ao Ministério Público do Estado do Espírito Santo e à Procuradoria da República no Estado do Espírito Santo, em face da possível prática de improbidade administrativa, entre outros ilícitos, pelo Sr. Jérson Antônio Picoli, como presidente do Conselho Regional do SEST e do SENAT no Espírito Santo, a partir da indevida nomeação de suas sobrinhas (Edilene Marcolano Perovano e Scheila Mara Fantin) , como diretoras das unidades do SEST/SENAT em Cariacica - ES e em Colatina - ES, respectivamente, em desacordo com os princípios administrativo-constitucionais da impessoalidade, da isonomia e da moralidade, ante a inadequada nomeação de cônjuge, companheiro ou parente em linha reta, colateral ou por afinidade, até o terceiro grau, para o seu quadro de funções de confiança, em dissonância, por exemplo, com a Súmula Vinculante n.º 13 do STF.

Embargos de declaração opostos por Jerson Antônio Picoli em face do Acórdão 5.736/2020 prolatado pela 2ª Câmara do TCU no sentido de lhe aplicar a multa prevista no art. 58, II, da Lei n.º 8.443, de 1992, ao apreciar a representação sobre indícios de nepotismo no âmbito do Conselho Regional do Serviço Nacional de Aprendizagem do Transporte no Estado do Espírito Santo (Senat-ES) e do Conselho Regional do Serviço Social do Transporte no Estado do Espírito Santo (Sest-ES).

Segunda Câmara

Conselho Regional do Serviço Nacional de Aprendizagem do Transporte no Estado do Espírito Santo (Senat-ES) e Conselho Regional do Serviço Social do Transporte no Estado do Espírito Santo (Sest-ES).

3. Embargante: Jerson Antônio Picoli (CPF XXX.264.647-XX).

13.1. Ministros presentes: Ana Arraes (Presidente), Aroldo Cedraz e Raimundo Carreiro.
13.2. Ministros-Substitutos presentes: Marcos Bemquerer Costa e André Luís de Carvalho (Relator).

ACORDAO-COMPLETO-2454907

Acórdão de Relação 5009/2021 - Segunda Câmara

Acórdão de Relação

ACORDAO-COMPLETO-2427620

Acórdão 10236/2020 - Segunda Câmara

ANDRÉ DE CARVALHO

Ministro-Substituto André Luís de Carvalho.

Trata-se, no presente momento, de embargos de declaração opostos por Jerson Antônio Picoli em face do Acórdão 5.736/2020 prolatado pela 2ª Câmara do TCU no sentido de lhe aplicar a multa prevista no art. 58, II, da Lei n.º 8.443, de 1992, ao apreciar a representação sobre as evidências de nepotismo no âmbito do Conselho Regional do Serviço Nacional de Aprendizagem do Transporte no Estado do Espírito Santo (Senat-ES) e do Conselho Regional do Serviço Social do Transporte no Estado do Espírito Santo (Sest-ES) .
2.	O referido Acórdão 5.736/2020 foi proferido pela 2ª Câmara do TCU, durante a Sessão de 26/5/2020, nos seguintes termos:
	" (...)  9.1. conhecer da presente representação, por atender aos requisitos de admissibilidade previstos nos arts. 235 e 237, VI, do RITCU, para, no mérito, considerá-la parcialmente procedente;
	9.2. rejeitar as razões de justificativa oferecidas por Jérson Antônio Picoli;
	9.3. aplicar em desfavor de Jérson Antônio Picoli a multa prevista no art. 58, II, da Lei n.º 8.443, de 1992, sob o valor de R$ 10.000,00 (dez mil reais) , com a fixação do prazo de 15 (quinze) dias, contados da notificação, para que comprove, perante o Tribunal (art. 214, III, 'a', do RITCU) , o recolhimento da dívida ao Tesouro Nacional, atualizada monetariamente na forma da legislação em vigor;
	9.4. autorizar, caso requerido, nos termos do art. 26 da Lei nº 8.443, de 1992, e do art. 217 do RITCU, o parcelamento da dívida fixada por este Acórdão em até 36 (trinta e seis) parcelas mensais e sucessivas, com a atualização monetária e os correspondentes acréscimos legais, esclarecendo ao responsável que a falta de pagamento de qualquer parcela importará no vencimento antecipado do saldo devedor, sem prejuízo das demais medidas legais; 
	9.5. autorizar, desde logo, a cobrança judicial da dívida fixada por este Acórdão, nos termos do art. 28, II, da Lei n.º 8.443, de 1992, diante do não atendimento à notificação;
	9.6. determinar, nos termos do art. 250, II, do RITCU, que o Conselho Regional do Serviço Nacional de Aprendizagem do Transporte no Estado do Espírito Santo (Senat-ES) e o Conselho Regional do Serviço Social do Transporte no Estado do Espírito Santo (Sest-ES) adotem as medidas e os procedimentos cabíveis no sentido da necessária abstenção da futura contratação de parentes dos gestores, com a excepcional exceção para a eventual aprovação da pessoa a ser contratada em regular processo seletivo público, no âmbito do Senat-ES e do Sest-ES, até porque, a despeito da eventual ausência de prejuízo ao erário em face da qualificação e do profissionalismo das pessoas interessadas, subsistiria a grave irregularidade pelas designações ou pela permanência dos aludidos parentes-interessados nos respectivos cargos durante a gestão do parente-responsável, restando por aí evidenciada a grave ofensa às normas legais orçamentário-financeiras a partir do evidente desrespeito aos princípios administrativo-constitucionais da impessoalidade e da moralidade;
	9.7. determinar que a unidade técnica adote as seguintes medidas:
9.7.1. envie a cópia deste Acórdão, com o Relatório e a Proposta de Deliberação, ao Conselho Regional do Serviço Nacional de Aprendizagem do Transporte no Estado do Espírito Santo (Senat-ES) e ao Conselho Regional do Serviço Social do Transporte no Estado do Espírito Santo (Sest-ES) , para ciência e adoção das providências cabíveis; e
	9.7.2. promova o arquivamento do presente processo, sem prejuízo da multa aplicada pelo item 9.3 deste Acórdão, ficando a unidade técnica dispensada de promover o monitoramento da medida anunciada pelo item 9.6 deste Acórdão."
3.	Inconformado, por intermédio dos respectivos advogados, o Sr. Jerson Antônio Picoli acostou os seus embargos de declaração à Peça 64 em face da suposta ocorrência de nulidade processual pelo pretenso cerceamento da ampla defesa, além da suposta omissão e contradição no referido acórdão, tendo, para tanto, apresentado os seguintes argumentos:
	" (...) III - Preliminarmente. Nulidade do acórdão embargado por cerceamento do direito de defesa. Negativa de prestação jurisdicional. Recurso de Embargos de Declaração opostos em desfavor do Acórdão nº 1.635/2019 que não foi apreciado. Prejudicialidade referente ao presente julgamento. 
	17. Conforme dito alhures, o Tribunal proferiu o Acórdão 1635/2019-TCU-Segunda Câmara (peça 28) com duas determinações à Secretaria do TCU no Estado do Espírito Santo: a) promover a audiência do Embargante para que apresentasse razões de justificativa em relação às nomeações inquinadas; e b) enviasse cópia do Acórdão e dos autos à Procuradoria da República no Estado do Espírito Santo, 'em face da possível prática de improbidade administrativa'.
	18. O Embargante, irresignado com o teor do aludido Acórdão, opôs, tempestivamente, Embargos de Declaração (peça 36) no qual contestou as duas determinações acima indicadas. 
	19. De forma resumida, alegou-se a necessidade de audiência do Embargante para que, somente após ao contraditório e a ampla defesa, fosse avaliada a adequação do envio do processo ao Ministério Público Federal. 
	20. Isso porque a menção 'em face da possível prática de improbidade administrativa' gera, por si só, uma valoração negativa sobre a conduta do jurisdicionado. Ora, se a conduta de menor gravidade não havia sido confirmada por este Tribunal, como se poderia suscitar a averiguação de outra extremamente reprovável, tal como uma improbidade administrativa? 
	21. Apontou-se, ainda, que o encaminhamento de cópia dos autos, se fosse o caso, deveria ser feito para o Parquet Estadual e não para o Ministério Público Federal, em atenção à consolidada jurisprudência do Supremo Tribunal Federal (Súmula 516/STF) e dessa Corte de Contas.
	22. No entanto, nenhuma providência foi adotada em relação ao citado recurso. Reitera-se: os Embargos de Declaração (peça 36) , em nenhuma oportunidade, foram avaliados ou sequer citados pela Unidade Técnica ou decisões subsequentes. 
	23. Os Embargos de Declaração são uma das espécies de recursos disciplinados pelos arts. 32 e 34 da Lei Orgânica do TCU (Lei nº 8.443/1992) e pelos arts. 277 e seguintes do RITCU. Preenchidos os seus requisitos, não pode o Tribunal simplesmente deixar de examiná-los, hipótese em que configura extremada violação ao direito de defesa assegurado pela Constituição Federal (art. 5°, inciso LV) . 
	24. Excelência, a própria redação do art. 278 do RITCU, que versa sobre a apreciação da admissibilidade dos recursos, entre eles os Embargos de Declaração, destaca a obrigatoriedade de apreciar o apelo, prevendo, ainda, que o caminho a ser percorrido é o de prolatar decisão, mesmo que seja para lhe negar conhecimento: ' (...) '.
	25. Ou seja, ainda que fosse o caso de configurada intempestividade ou de não cabimento do recurso, a medida correta a ser enfrentada por este Tribunal seria o não conhecimento do pleito por meio de decisão motivada. 
	26. A hipótese de não apreciação do que é levado à Corte viola também o princípio da inafastabilidade da jurisdição, se feito um paralelo com o processo judicial, que tem como corolário uma resposta, ainda que negativa, ao que foi postulado.
	27. Impropriedades como a aventada no presente caso, consubstanciadas na negativa de prestação jurisdicional, fundamentam a nulidade de julgamentos em quaisquer instâncias ou tribunal. A par disso, convém destacar o seguinte julgado do Tribunal Regional Federal da 1ª Região:
	'NEGATIVA DE PRESTAÇÃO JURISDICIONAL. RECURSO NÃO APRECIADO PELO JUÍZO DE ORIGEM. O princípio constitucional do devido processo legal, disposto no artigo 5º, LIV, da CRFB, pressupõe a regular tramitação processual, bem como a observância das normas processuais em todo o curso do processo. A Constituição Federal também prevê o direito ao contraditório e à ampla defesa, os quais garantem às partes, na tramitação processual de todo o feito, a apreciação pelo Juízo competente de todos os seus recursos e manifestações. No caso em tela, a ausência de julgamento dos embargos à execução opostos pela agravante viola os princípios constitucionais supracitados.' (TRT-1 - AP: 01315006620075010302, Relator: RAQUEL DE OLIVEIRA MACIEL, Data de Julgamento: 21/11/2016, Terceira Turma, Data de Publicação: 25/11/2016) .
	28. Portanto, diante da comprovada nulidade absoluta do acórdão embargado, uma vez que cerceou o direito de defesa e violou os princípios do contraditório, ampla defesa e da inafastabilidade da jurisdição, é necessário que o acórdão supracitado seja declarado nulo, afastando-se a aplicação da multa imposta até que sobrevenha nova instrução do processo e, assim, seja prolatada outra decisão que avalie o primeiro recurso interposto. 
	IV - Do cabimento do recurso de Embargos de Declaração. 
	29. Muito embora a representação combatida padeça de vício insanável, o que impõe a necessidade de retorno dos autos à fase de instrução processual, ad argumentandum tantum, é necessário destacar outras razões para que o recurso seja conhecido e provido, inclusive com efeitos infringentes. 
	30. O recurso de Embargos de Declaração é o remédio apropriado para sanar omissão, contradição ou obscuridade constantes em qualquer decisão judicial ou administrativa. No âmbito do TCU, é disciplinado pelo art. 34 da Lei n° 8.443/1992 e pelo art. 287 do RITCU, cuja redação não deixa dúvidas acerca de seu cabimento: 'Art. 287. Cabem embargos de declaração quando houver obscuridade, omissão ou contradição em acórdão do Tribunal'. 
	31. Assim, considerando que o acórdão embargado carreia contradição, omissão e até nulidade processual, são cabíveis os presentes Embargos de Declaração, bem como a pretensão de que lhes sejam conferidos efeitos infringentes. 
	32. Quanto a esses efeitos, a jurisprudência do TCU contém inúmeros precedentes que atribuem efeitos infringentes ao recurso de Embargos de Declaração, tal como pode ser observado no seguinte excerto do Voto proferido pelo Eminente Ministro BRUNO DANTAS no âmbito do Acórdão 3783/2020-TCU-Primeira Câmara, in verbis: ' (...) '
	33. Por esses motivos, o recurso de Embargos de Declaração é perfeitamente cabível ao caso em espécie, uma vez que, conforme será exposto, há contradição e omissão que somente poderão ser sanadas com o seu integral provimento, conferindo-lhe efeitos infringentes. 
	V - Contradição: acórdão que veicula julgados do próprio Tribunal de Contas da União cuja penalidade de multa não foi imposta. Julgamentos que destoam da hipótese veiculada no caso presente em que se propõe a aplicação de sanção pecuniária de R$10.000,00 ao Embargante. 
	34. No que tange à comprovação da contradição, destaca-se que, no parágrafo 8º do Voto do Eminente Ministro Relator, que integra o acórdão para todos os fins, são mencionados precedentes deste TCU relativos ao 'Sistema S' que, em tese, fundamentariam a aplicação da multa ao Embargante, in verbis:
	'8. Não por acaso, a jurisprudência do TCU estaria firmada no sentido de condenar a perpetração do nepotismo no âmbito dos serviços sociais autônomos, a exemplo dos Acórdãos 2.063/2010, 119/2006 e 2.305/2007, do Plenário, já que essa medida ofenderia os princípios constitucionais da administração pública e, notadamente, os princípios da moralidade, isonomia e impessoalidade.' 
	35. No entanto, Excelência, nenhum dos precedentes citados imputaram aos jurisdicionados daqueles processos a penalidade de multa. Há, tão apenas, alguns outros encaminhamentos: 
	Acórdão nº 2.063/2010 ' (...) .
 	Acórdão nº 2.063/2010 ' (...) 
	Acórdão nº 2.305/2007 ' (...) '
	36. Vê-se, assim, que nenhum dos precedentes citados, com a máxima vênia ao acórdão embargado, aplica multa aos gestores. 
	37. Há, inclusive, narrativas graves e reprováveis como a descrita no Acórdão 2.063/2010, cujo um dos encaminhamentos foi no sentido de que a entidade exonerasse, no prazo de 60 (sessenta) dias após a prolação da decisão terminativa, os funcionários em condições irregulares.
	38. Memora-se que, no caso presente, a exoneração ocorreu de forma imediata à ciência da suposta irregularidade, razão pela qual o Embargante, sem fazer nenhuma avaliação meritória da demanda, optou por desfazer quaisquer atos que pudessem manchar a reputação da entidade ou até mesmo causar máculas à sua gestão. 
	39. Ou seja, naquele caso, a irregularidade foi mantida durante toda a instrução e julgamento do processo no TCU e, ao final, não houve a aplicação de multa. Já no caso presente, em que o ato de nomeação foi imediatamente desfeito, a sanção pecuniária foi reconhecida sem nenhum pejo, veiculando a contradição que busca sanar.
	40. Ademais, a prolação do acórdão aplicando-se a sanção de multa ao Embargante, para além de contraditória, viola também o princípio da isonomia previsto no art. 5°, caput, da Constituição Federal ao impor uma penalidade que não foi aplicada aos jurisdicionados dos casos citados pelo Voto condutor. Há, de acordo com o ditado popular, dois pesos e duas medidas. 
	41. Portanto, diante de comprovada contradição inserta nos trechos e premissas utilizadas para a prolação do acórdão, fato que causa violação, ainda, ao princípio da isonomia, é necessário que esse Tribunal, conhecendo e provendo o presente recurso, reforme o decisium embargado com o fim de emprestar-lhe efeitos infringentes e afastar a sanção imposta ao Embargante.
	VI - Omissão: ausência de descrição dos fundamentos e da dosimetria da pena de multa aplicada pelo acórdão embargado. Violação do dever de motivação das decisões administrativas.
	42. No item anterior, se demonstrou que a multa imposta ao Embargante não deveria, sequer, ter sido aplicada, sendo certo que violou o princípio da isonomia e por estar em contradição com as premissas dos precedentes apontados pelo próprio Voto condutor. 
	43. Todavia, essa não foi a única falha do acórdão embargado. Houve também omissão do Tribunal ao deixar de informar os critérios que levaram à aplicação da multa de R$ 10.000,00 (dez mil reais) ao Embargante. 
	44. Isso porque, de acordo com o art. 22 da Lei de Introdução às Normas do Direito Brasileiro (Decreto-lei nº 4.657/1942 - LINDB) , é preciso que o Tribunal examine os obstáculos e as dificuldades reais enfrentadas pelo gestor, as circunstâncias práticas que orientaram a ação do agente e, se vier a impor sanção, deve levar em conta a natureza e a gravidade da infração, os danos incorridos, as agravantes ou atenuantes e os antecedentes do agente, in verbis: ' (,,,) '
	45. O enunciado do Acórdão 60/2020, prolatado pelo Plenário do TCU, segue essa mesma orientação, conforme se observa abaixo: ' (...) ' 
	46. Pois bem, o acórdão embargado é absolutamente omisso em relação a todos esses fatores: obstáculos e dificuldades enfrentadas; circunstâncias práticas que orientaram a ação do Embargante; natureza e gravidade da infração; danos incorridos; agravantes ou atenuantes e seus antecedentes. 
	47. Não há uma linha sequer do Acórdão a respeito dessas questões, o que impõe, uma vez mais, a necessidade de conhecimento e provimento do presente recurso. Além disso, o valor da multa imposta ao Embargante (dez mil reais) é muito superior ao das sanções aventadas em outros processos atinentes ao Sistema 'S'. Dois precedentes, resumidos abaixo, confirmam a desproporcionalidade dessa sanção: 
	48. No TC nº Processo 011.960/2006-5, relativo à Prestação de Contas do SESI/AM do ano de 2005, o Acórdão 4185/2011-TCU-Primeira Câmara aplicou multas de R$ 6.000,00 e R$ 3.000,00 a dois dos dirigentes daquela entidade. Posteriormente, ao julgar o Recurso de Reconsideração interposto, o Tribunal reduziu ambas as sanções para R$ 2.500,00 (dois mil e quinhentos reais) por meio do Acórdão nº 7.012/2012 e, subsequentemente, ao julgar Embargos de Declaração, o Acórdão nº 4.843/2013-TCU tornou insubsistentes as multas anteriormente aplicadas. 
	49. E, no caso do TC nº Processo 046.825/2012-6, ao julgar a Prestação de Contas do SEST/SENAT de 2011, o Acórdão nº 10.119/201 desta Colenda Câmara aplicou multa de R$ 5.000,00 (cinco mil reais) à então dirigente das entidades. 
	50. Ambos os precedentes mencionados (TC nº Processo 011.960/2006-5 e TC nº Processo 046.825/2012-6) demonstram a severidade da multa imposta ao Embargante neste processo e a ausência de critérios para balizar a aplicação da sanção, conforme determina o art. 22 da LINDB. 
	51. Assim, além da nulidade do acórdão embargado, prolatado enquanto ainda pendia o julgamento do recurso anteriormente oposto, todos os elementos destacados, em especial a contradição e a omissão, confirmam a necessidade de tornar insubsistente o acórdão aqui embargado, razão pela qual se reafirma a necessidade de conhecimento e provimento do presente recurso. 
	VII - Pedidos 
	52. Ante todo o exposto, requer-se seja dado provimento aos presentes Embargos de Declaração para tornar integralmente insubsistente o Acórdão 5736/2020-TCU-Segunda Câmara, restando comprovado que os Embargos de Declaração opostos em 9/4/2019 não foram apreciados, nos termos do que dispõe o 278 do RITCU. 
	53. Todavia, caso esse não seja o entendimento de Vossa Excelência, o que se admite ad argumentandum tantum, requer-se o conhecimento e provimento dos presentes Embargos de Declaração, com efeitos infringentes, para afastar a aplicação de multa ao Embargante, uma vez que se trata de uma medida contraditória e desproporcional em relação a outros precedentes e que houve omissão dos fundamentos da dosimetria da sanção aplicada."
É o Relatório.

8.1. Sérgio Freitas de Almeida (OAB-DF 22.075), entre outros, representando Jerson Antônio Picoli.

Não atuou.

EMBARGOS DE DECLARAÇÃO. REPRESENTAÇÃO. ACÓRDÃO 5.736/2020-2ª CÂMARA. AUSÊNCIA DOS SUPOSTOS VÍCIOS PELA NULIDADE PROCESSUAL E PELA OMISSÃO E CONTRADIÇÃO NO REFERIDO ACÓRDÃO. CONHECIMENTO. REJEIÇÃO. COMUNICAÇÃO.

REPRESENTAÇÃO (REPR)

Secretaria de Controle Externo do Trabalho e Entidades Paraestatais (SecexTrabalho).

Trata-se, no presente momento, de embargos de declaração opostos por Jerson Antônio Picoli em face do Acórdão 5.736/2020 prolatado pela 2ª Câmara do TCU no sentido de lhe aplicar a multa prevista no art. 58, II, da Lei n.º 8.443, de 1992, ao apreciar a representação sobre as evidências de nepotismo no âmbito do Conselho Regional do Serviço Nacional de Aprendizagem do Transporte no Estado do Espírito Santo (Senat-ES) e do Conselho Regional do Serviço Social do Transporte no Estado do Espírito Santo (Sest-ES) .
2. 	Os presentes embargos devem ser, preliminarmente, conhecidos pelo TCU, por atenderem aos requisitos legais e regimentais de admissibilidade, para, no mérito, serem rejeitados.
3.	Como visto, durante a Sessão de 26/5/2020, o referido Acórdão 5.736/2020 teria sido proferido pela 2ª Câmara do TCU no sentido, entre outras medidas, de conhecer da respectiva representação para, no mérito, considerá-la parcialmente procedente e, assim, aplicar em desfavor de Jerson Antônio Picoli a multa prevista no art. 58, II, da Lei n.º 8.443, de 1992, sob o valor de R$ 10.000,00 (dez mil reais) , diante das irregularidades confirmadas no subjacente processo. 
4. 	Todavia, ao questionar a higidez do referido Acórdão 5.736/2020, o ora embargante teria apresentado, em síntese, as seguintes alegações:
	(i) o erro processual subsistiria no aludido Acórdão 5736/2020-TCU-Segunda Câmara, ante o suposto cerceamento da ampla defesa, em face da ausência da apreciação sobre os embargos de declaração interpostos anteriormente sobre o Acórdão 1635/2019-TCU-Segunda Câmara (Relação n.º 6/2019) ;
	(ii) o aludido Acórdão 5736/2020-TCU-Segunda Câmara teria incorrido em contradição, ante a aplicação da referida multa ao ora embargante, sem levar em consideração as decisões paradigmas mencionadas na Proposta de Deliberação (Acórdãos 2.063/2010, 119/2006 e 2.305/2007, do Plenário) , pois não teria sido aplicada a mesma multa em vários outros casos similares; e
	(iii) o referido Acórdão 5736/2020-TCU-Segunda Câmara padeceria de omissão, ante a desconsideração dos fundamentos e da dosimetria da pena para a referida multa.
5.	Ocorre, no entanto, que a prolação do aludido Acórdão 5736/2020-TCU-Segunda Câmara teria sido precedida pelas seguintes ocorrências:
 (i) durante a Sessão de 12/3/2019, a 2ª Câmara do TCU teria originalmente proferido o Acórdão 1.635/2019 no seguinte sentido:
	" (...) 1.7. Determinar que a Sec-ES adote as seguintes medidas: 
	1.7.1. promova a audiência do Sr. Jérson Antônio Picoli, como presidente do Conselho Regional do SEST e do SENAT no Espírito Santo, com vistas a apresentar as justificativas para a indevida nomeação de suas sobrinhas (Edilene Marcolano Perovano e Scheila Mara Fantin) , como diretoras das unidades do SEST/SENAT em Cariacica - ES e em Colatina - ES, respectivamente, em desacordo com os princípios administrativo-constitucionais da impessoalidade, da isonomia e da moralidade, ante a inadequada nomeação de cônjuge, companheiro ou parente em linha reta, colateral ou por afinidade, até o terceiro grau, para o seu quadro de funções de confiança, em dissonância, por exemplo, com a Súmula Vinculante n.º 13 do STF; e 
	1.7.2. envie a cópia deste Acórdão, acompanhado da inteira cópia dos autos, à Procuradoria da República no Estado do Espírito Santo, em face da possível prática de improbidade administrativa, entre outros ilícitos, pelo Sr. Jérson Antônio Picoli, como presidente do Conselho Regional do SEST e do SENAT no Espírito Santo, a partir da indevida nomeação de suas sobrinhas (Edilene Marcolano Perovano e Scheila Mara Fantin) , como diretoras das unidades do SEST/SENAT em Cariacica - ES e em Colatina - ES, respectivamente, em desacordo com os princípios administrativo-constitucionais da impessoalidade, da isonomia e da moralidade, ante a inadequada nomeação de cônjuge, companheiro ou parente em linha reta, colateral ou por afinidade, até o terceiro grau, para o seu quadro de funções de confiança, em dissonância, por exemplo, com a Súmula Vinculante n.º 13 do STF.";
 (ii) em 9/4/2019 (Peça 36) , o Sr. Jerson Antônio Picoli teria apresentado o estranho expediente sob o título de embargos em face desse Acórdão 1635/2019-TCU-Segunda Câmara, tendo ali alegado, em suma, a subsistência de supostas contradições no referido acórdão, ao discorrer sobre a suposta necessidade de análise da audiência antes do envio de cópia do processo ao Ministério Público Federal (MPF) , além de indicar a atribuição do Ministério Público Estadual para apurar as eventuais irregularidades no âmbito do Sest-Senat pela consequente remessa de cópia do processo ao Ministério Público do Estado do Espírito Santo, nos termos da Súmula nº 516 do STF; e
 (iii) em 15/4/2019  (Peça 34) , o então responsável teria apresentado, contudo, o seu pedido de prorrogação de prazo para o envio da sua defesa como resposta à suscitada audiência, tendo esse pedido sido deferido pela unidade técnica, à Peça 37, e a subsequente defesa, como razões de justificativa, sido efetivamente apresentada à Peça 39, em 15/5/2019.
6. 	Bem se vê, então, que, a partir dessa subsequente apresentação da defesa, como razões de justificativa, pelo então responsável, o aludido expediente apresentado, em 9/4/2019 (Peça 36) , não mais deveria sequer corresponder aos supostos embargos, ante a evidente preclusão lógica, até porque o então responsável passou a adotar a sua conduta em evidente incompatibilidade com os supostos embargos, quando ofereceu a sua defesa, a despeito de ter anteriormente arguido as eventuais dúvidas sobre o referido Acórdão 1.635/2019, não tendo ele sequer assinalado, em sua defesa, a persistência dessas supostas dúvidas e a eventual necessidade de aguardar o deslinde dessas dúvidas para a avaliação da sua defesa.
7.	Não fosse o bastante, sob o título de embargos em face do Acórdão 1635/2019-TCU-Segunda Câmara, o referida expediente sequer teria questionado os termos da aludida audiência, tendo apenas alegado a subsistência de supostas contradições no referido acórdão em face da suposta necessidade de análise da audiência, antes de o TCU promover o envio de cópia do processo ao MPF, além de ter indicado a suposta competência do MPE-ES para apurar as eventuais irregularidades no âmbito do Sest-Senat, nos termos da Súmula nº 516 do STF.
8	Não subsistiria, pois, o suposto prejuízo ao exercício da ampla defesa em face da eventual ausência de anterior apreciação do aludido expediente sob o título de embargos à Peça 36, até porque o então responsável teria contado com o deferimento do seu pedido de prorrogação do prazo para a resposta à audiência determinada pelo Acórdão 1635/2019-TCU-Segunda Câmara e teria efetivamente apresentado a sua defesa à Peça 39; não subsistindo a suposta necessidade de anulação do subsequente Acórdão 5736/2020-TCU-Segunda Câmara, ante o suposto cerceamento da ampla defesa em face da ausência da apreciação sobre os supostos embargos interpostos anteriormente sobre o Acórdão 1635/2019-TCU-Segunda Câmara, pois não subsistiria a eventual nulidade sem o subjacente prejuízo, em sintonia, aliás, com o art. 171 do RITCU, ao estabelecer que nenhum "ato será declarado nulo se do vício não resultar prejuízo para a parte, para o erário, para a apuração dos fatos pelo Tribunal ou para a deliberação adotada", e com o princípio da ausência de nulidade sem o subjacente prejuízo (pas de nullité sans grief) .     
9.	Por outro ângulo, o aludido expediente sequer poderia ser recebido como supostos embargos em face do Acórdão 1635/2019-TCU-Segunda Câmara, até que as correspondentes medidas não estariam dirigidas ao então responsável, mas ao MPF, e, desse modo, o Sr. Jerson Antônio Picoli não contaria com o necessário interesse recursal para os supostos embargos, devendo ser destacado que, diante do princípio da independência das instâncias, o TCU pode promover o imediato envio de representação sobre os indícios de irregularidade ao MPF e, inclusive, ao MPE-ES, não sobressaindo qualquer prejuízo ao então responsável pela prévia e imediata remessa de cópia do correspondente processo ao MPF, e, também por isso, não subsistiria a suposta nulidade sobre o aludido Acórdão 1635/2019-TCU-Segunda Câmara, em plena consonância com o art. 171 do RITCU e com o princípio da ausência de nulidade sem o subjacente prejuízo (pas de nullité sans grief) .
10.	Não subsistiriam, de todo modo, nem mesmo as supostas contradições ou omissões no aludido Acórdão 5736/2020-TCU-Segunda Câmara, até porque os suscitados acórdãos teriam sido apresentados na correspondente Proposta de Deliberação como precedentes sobre a ilicitude do nepotismo e não vinculariam a decisão proferida pelo Tribunal no bojo desse Acórdão 5736/2020-TCU-Segunda Câmara, até porque a ilicitude do nepotismo seria avaliada em face das peculiaridades de cada caso concreto, não subsistindo o suposto vício na dosimetria da multa legal, até porque a sua gradação teria observado os parâmetros fixados pelo art. 58, II e § 3º, da Lei n.º 8.443, de 1992, e pelo art. 268, II, do RITCU.   
11  	Bem se vê, enfim, que, em vez de efetivamente demonstrar o suposto vício no referido acórdão, o ora embargante apenas tentou promover, nesse ponto, a indevida rediscussão de mérito do feito pela estreita via dos presentes embargos de declaração, a despeito de eles não se constituírem como a via adequada para essa finalidade, em consonância com a jurisprudência do TCU, a exemplo dos Acórdãos 2.062/2015, 2.635/2015 e 294/2016, do Plenário, e com a jurisprudência do Superior Tribunal de Justiça, a exemplo do Edcl Resp 351490 - DJ 23/09/2002, além da jurisprudência do Supremo Tribunal Federal, a exemplo do RE 776045 AgR-ED - DJe 14/12/2016.
12.	Em face, portanto, da evidenciada ausência dos supostos vícios no referido Acórdão 5.736/2020, o TCU deve conhecer dos presentes embargos para, no mérito, rejeitá-los, sem prejuízo de encaminhar a cópia da presente deliberação ao Ministério Público Federal e ao Ministério Público do Estado do Espírito Santo.
Ante o exposto, pugno pela prolação do Acórdão ora submetido a este Colegiado.
TCU, Sala das Sessões, em tagDataSessao.
Ministro-Substituto ANDRÉ LUÍS DE CARVALHO 
Relator